Inventaris van het archief van Rijkswaterstaat: Directie Zuid-Holland: Dienstkring Haringvliet, 1970-2000
Nationaal Archief, Den Haag
Rijkswaterstaat: Directie Zuid-Holland: Dienstkring Haringvliet
RWS / Haringvliet
1970-2000
5211
1.00 meter; 92 inventarisnummers.
Normale geschreven, getypte en gedrukte documenten, geen bijzondere handschriften. Het archief bevat tekeningen.
Nationaal Archief, Den Haag
Rijkswaterstaat / Directie Zuid-Holland / Dienstkring Haringvliet
Rijkswaterstaat / Directie Zuid-Holland / Dienstkring Stellendam
Het archief bevat stukken betreffende onder meer grondonderzoek en waterbodemonderzoek, bestuurlijk overleg omtrent de uitgifte van gronden, de aanwijzing van opsporingsambtenaren, de bereikbaarheid van de havens te Stellendam, het ARBO-jaarplan, de hogesnelheidslijn (HSL), de organisatie, en beheer van het archief. In het archief bevinden zich tekeningen.
Archiefvorming
Geschiedenis van de archiefvormer
Rijkswaterstaat en de dienstkringen
Bron: de inleiding van toegang 5.028.5211 - Institutionele Toegang op de gegevensbestanden van de Dienstkring Haringvliet en taakvoorgangers met betrekking tot het beleidsterrein Waterstaat over de periode 1960-1999.
Rijkswaterstaat heeft vier kerntaken:
Nederland beschermen tegen overstromingen,
de zorg voor schoon en voldoende water voor alle gebruikers,
het aanleggen, beheren en onderhouden van de rijkswegen en rijksvaarwegen,
de zorg voor vlotte en veilige doorstroming van het verkeer.
De hiërarchische structuur van Rijkswaterstaat kwam tot 1930 tot uitdrukking in een voornamelijk regionale organisatievorm. Daarin hadden de hoofdinspecteurs het omvangrijkste beheersgebied, namelijk alle waterstaatsobjecten in het land. Aan de andere kant waren er waterstaatsbeambten als brug- en sluiswachters, kantonniers en bakenmeesters. Zij waren verantwoordelijk voor het kleinste beheersgebied in het geheel: een brug of sluis, een stuk weg (kanton) of een riviergedeelte (bakenkwartier). Daarnaast waren vier andere beheersgebieden waarvoor een inspecteur, een hoofdingenieur(-directeur), een (hoofd)-ingenieur of een opzichter verantwoordelijk was. Hun werkterrein werd respectievelijk inspectie, district (of directie), arrondissement en dienstkring genoemd.
Van deze regionale beheersgebieden is de dienstkring de jongste: deze ontstond in 1884, toen minister J.G. van den Bergh orde wilde scheppen in het uiteenlopende en nooit goed afgebakende werk van de opzichters. Vanaf dat moment was de dienstkring het geografisch omgrensde werkterrein van deze functionarissen. Omdat de Rijkswaterstaat lange tijd ongeveer honderd vaste opzichters in dienst had waren er aanvankelijk ook zo'n honderd dienstkringen. De omvang ervan verschilde echter, en hetzelfde gold voor de werkzaamheden. Zo waren er dienstkringen die uitsluitend 'droge' objecten beheerden (rijkswegen bijvoorbeeld), terwijl andere vooral te maken hadden met 'nat werk'. De verschillen kwamen ook tot uitdrukking in de samenstelling van het personeel. De dienstkringen in de rivierarrondissementen hadden veel varend personeel in dienst, zoals bakenmeesters, motorschippers en dekknechten. De personeelssterkte van de dienstkringen liep bovendien uiteen van zeven (Zierikzee) tot 85 (Maastricht I).
De sterk hiërarchische opbouw van de Rijkswaterstaat vond een weerspiegeling in de dienstkring. Onder een opzichter (later een waterstaatkundig ambtenaar) stonden beambten in allerlei rangen en standen. Zo kende het brug- en sluispersoneel omstreeks 1960 zo'n vijftig rangen en functies, van sluishavenmeester A tot sluisarbeider. Bakenmeesters waren er in drie klassen, kantonniers in vier.
In de jaren zeventig kwam een proces op gang waarbij de dienstkringen een grotere zelfstandigheid kregen. Vooral door het opheffen van de arrondissementen in 1971 kregen ze een nieuwe rol. Voortaan vielen ze rechtstreeks onder de directies nieuwe stijl en kregen ze de verantwoordelijkheid voor veel administratief werk dat voorheen door de arrondissementen werd gedaan. Een organisatorische schaalvergroting had bovendien tot gevolg dat het aantal dienstkringen kleiner werd en hun areaal groter. De uitbreiding van bevoegdheden werd mogelijk door een professionelere inrichting, onder andere door een betere administratieve ondersteuning.
De volledige historische achtergronden en ontwikkelingen van de dienstkring Haringvliet van Rijkswaterstaat, en van de beleidsterreinen arbeidsomstandigheden bij de overheid en personenvervoer zijn uitgebreid beschreven in de volgende publicaties:
28. Waterstaat. Rapport van een institutioneel onderzoek naar het overheidshandelen op het beleidsterrein waterstaat over de periode 1945-1994 (samenstelling: J.W.J.M. Bogaarts; ISBN 90-74442-31-5), 's-Gravenhage 1995.
76. Overheidspersoneel: arbeidsomstandigheden. Een rapport institutioneel onderzoek naar het deelbeleidsterrein arbeidsomstandigheden bij de overheid, 1945-1996 (samenstelling: drs. J.H. de Vries; ISBN 90-74442-98-6), 's-Gravenhage 2000.
86. Iedereen onderweg. Een institutioneel onderzoek naar het beleidsterrein personenvervoer, 1945-1996 (samenstelling: dr. L. Hovy m.m.v. drs. N.P. van Egmond, drs. M. de Koning en drs. A. Spieksma, ISBN 90-5909-029-2), 's-Gravenhage 2002.
Geschiedenis van het archiefbeheer
De verwerving van het archief
Het archief is krachtens bepalingen van de Archiefwet overgebracht.
Inhoud en structuur van het archief
08.01; 2.16
Selectie en vernietiging
Voor de selectie werd gebruik gemaakt van:
Het 'Basis Selectie Document (BSD) beleidsterrein Waterstaat, 1945-2000'.
Het 'Basis Selectie Document (BSD) beleidsterrein Beheer van de Rijksbegroting, 1940-1993'.
Het 'Concept Basis Selectie Document (BSD) beleidsterrein Personenvervoer, 1945-1996'.
Het 'Basis Selectie Document (BSD) beleidsterrein Arbeidsverhoudingen bij de (Rijks)overheid, 1945-2001'.
Het 'Basis Selectie Document (BSD) beleidsterrein Arbeidsvoorwaarden rijkspersoneel, 1945-2001'.
Het 'Basis Selectie Document (BSD) beleidsterrein Formatiebeleid, arbeidsmarktbeleid en personeelsontwikkeling en mobiliteit, 1945-2001'.
Het 'Basis Selectie Document (BSD) beleidsterrein Arbeidsomstandigheden bij de overheid, 1945-2001'.
Het 'Basis Selectie Document (BSD) beleidsterrein Personeelsinformatievoorziening en -administratie, 1945-2001'.
In deze toegangen zijn de voor blijvende bewaring in aanmerking komende dossiers opgenomen van de volgende dienstkringen:
Dienstkring Haringvliet
Dienstkring Stellendam.
De .07-gedeelten zijn bewerkt aan de hand van de 'Lijst van voor vernietiging in aanmerking komende archiefbescheiden van het Ministerie van Verkeer en Waterstaat en van de daaronder ressorterende rijksorganen met uitzondering van het staatsbedrijf der PTT, behorende bij de beschikking van de minister van Cultuur, Recreatie en Maatschappelijk Werk en de minister van Verkeer en Waterstaat van 7 maart 1977 en 14 april 1977'.
Ordening van het archief
Het archief is allereerst ingedeeld naar beleidsterrein. Met een beleidsterrein wordt bedoeld een afgebakend onderwerp van overheidsbemoeienis, in dit geval dus
Waterstaat,
Overheidspersoneel: arbeidsomstandigheden,
Personenvervoer,
en Ondersteunende processen.
Per beleidsterrein is het archief onderverdeeld naar handeling. Per handeling zijn de beschrijvingen van de dossiers vermeld. Een handeling wordt verricht door een actor ter uitvoering van een taak, of op grond van een wettelijke bevoegdheid. Een actor is een overheidsinstelling die bevoegd is zelfstandig op te treden (bijvoorbeeld een minister) binnen het beleidsterrein. Op een beleidsterrein treden meerdere actoren handelend op.
Aanwijzingen voor de gebruiker
Openbaarheidsbeperkingen
Volledig openbaar.
Materiële beperkingen
Andere toegang
Het archief was aanvankelijk beschreven in de Institutionele Toegangen:
5.028.5211 - Institutionele Toegang op de gegevensbestanden van de Dienstkring Haringvliet en taakvoorgangers met betrekking tot het beleidsterrein Waterstaat over de periode 1960-1999
5.076.5211 - Institutionele Toegang op de gegevensbestanden van de Dienstkring Haringvliet met betrekking tot het beleidsterrein Arbeidsomstandigheden bij de overheid over de periode 1990-1994
5.086.5211 - Institutionele Toegang op de gegevensbestanden van de Dienstkring Haringvliet met betrekking tot het beleidsterrein Personenvervoer over de periode 1990-1999
5.911.5211 - Institutionele Toegang op de gegevensbestanden van de Dienstkring Haringvliet en taakvoorgangers met betrekking tot de organisatieonderdelen van het Ministerie van Verkeer en Waterstaat over de periode 1980-1999
Aanvraaginstructie
Openbare archiefstukken kunnen online worden aangevraagd en gereserveerd. U kunt dit ook via de terminals in de studiezaal van het Nationaal Archief doen. Om te kunnen reserveren dient u de volgende stappen te volgen:
U maakt een profiel aan op www.gahetna.nl, en logt vervolgens in
Via de archiefinventaris (alleen de beschrijvingen met rode nummers) selecteert u het gewenste archiefstuk door op de knop 'Reserveren' te klikken
In het volgende scherm geeft u aan op welke dag u het archiefstuk wilt inzien
Indien u zich bevindt in de studiezaal en een tafelnummer heeft ontvangen kunt u dit nummer vermelden. Als u geen tafelnummer heeft kunt u tafelnummer 777 laten staan
Vervolgens bevestigt u uw reservering door deze te versturen.
Verwant materiaal
Beschikbaarheid van kopieën
Beschrijving van de series en archiefbestanddelen
- Waterstaat 1945-2001, 028
  - Het inventariseren van de verontreiniging van de waterbodems van de rijkswateren en het opstellen van saneringsprogramma's voor vervuilde waterbodems. 1987-, 161
    Actor: Minister van Verkeer en Waterstaat
    Bron: Tweede Kamer 1986-1987, 19 866, nr. 1.
    Grondslag: Wet bodembescherming (Stb. 1986, 374), art. 48 en 63a, gewijzigd (Stb. 1997, 86).
    Wet bodembescherming (Stb. 1986, 374), art. 63b, gewijzigd (Stb. 1997, 86) (vanaf 1997).
    Opm.: - De inventarisatie vindt plaats aan de hand van de zogenaamde oriënterende onderzoeken. Deze onderzoeken kunnen gerekend worden tot de normale beheerstaak van de waterbeheerders.
    - In 1987 is het Saneringsprogramma waterbodem 1988-1989 verschenen. Dit programma had overigens ook betrekking op de regionale wateren. Sinds 1989 verschijnt het voortschrijdend Saneringsprogramma waterbodem rijkswateren.
    Datum: 05-03-1999
    - Dienstkring Haringvliet
      - Het laten uitvoeren van bodemonderzoek ter voorkoming van waterverontreinigingen., 1990-1992; 21; 1.704.45; pak
      - Het laten uitvoeren van diverse grond- en waterbodemonderzoeken., 1990-1992; 42; 1.79.03.111.33; pak
        Met 1 tekening, aan te vragen onder inv.nr. 1008
  - Het afgeven, wijzigen, intrekken en weigeren van vergunningen om ontgrondingen in rijkswateren uit te mogen voeren die primair gericht zijn op de winning van oppervlaktedelfstoffen. 1945-, 316
    Grondslag: Rivierenwet (Stb. 1908, 339), art. 4 en 5.
    Ontgrondingenwet (Stb. 1965, 509), art. 8, lid 1.
    Product: Vergunning (beschikking).
    Opm.: - De vergunningen in het kader van de Ontgrondingenwet worden slechts verleend na inspraakronden en ter inzage legging van de relevante stukken.
    - Aan de vergunningen kunnen voorwaarden gesteld worden met betrekking tot bescherming van alle bij de ontgrondingen betrokken belangen. Met name betreft dit de herinrichting van het ontgrondingsterrein na afloop van de werkzaamheden.
    - De Rivierenwet is ingetrokken (Stb. 1999, 646).
    - Het in deze handeling genoemde artikel uit de Ontgrondingenwet is uitgebreid.
    - Dienstkring Stellendam
      - Correspondentie en vergaderstukken van de Begeleidingscommissie Zandwinning Slijkgat bij de haven te Stellendam, met betrekking tot de ontgrondingsvergunning van Joh. Boele BV te Krimpen aan de Lek., 1985-1986; 8; 07.86.1
        Met 7 tekeningen, aan te vragen onder inv.nr. 1003
  - Het plegen van bestuurlijk overleg met provincies en andere lagere overheden over de decentralisatie van het beheer of het onderhoud van rijkswaterstaatswerken. 1945-, 399
    Bron: Beginselen en uitgangspunten bij de overdracht van het beheer en onderhoud van natte waterstaatswerken. Rapport van de Stuurgroep Decentralisatie Beheer van Natte Waterstaatswerken, 1991, bijlage 1.
    - Dienstkring Stellendam
      - Overleg met Domeinen en de gemeente Goedereede over uitgifte gronden., 1970-1977; 6; 261.41-029.2
        Met 2 tekeningen, aan te vragen onder inv.nr. 1002
  - Het aanwijzen van ambtenaren belast met de opsporing van feiten, strafbaar gesteld voor Rijkswaterstaat relevante wetgeving, die bevoegd zijn tot het uitoefenen van bestuursdwang. 1891-, 438
    Grondslag: Wet betreffende 's Rijks waterstaatswerken (Stb. 1891, 69), art. 3.
    Rijksrivierdijkenreglement (Stb. 1937, 579), art. 8.
    Rijkszeeweringenreglement (Stb. 1937, 579), art. 6.
    Wet beheer rijkswaterstaatswerken (Stb. 1996, 645), art. 5, lid 2.
    Ontgrondingenwet (Stb. 1965, 509), art. 25.
    Wet op de waterhuishouding (Stb. 1989, 285), art. 53, lid 2.
    Product: Benoeming (beschikking).
    - Dienstkring Haringvliet
      - Aanwijzing van opsporingsambtenaren in het kader van de Wet Verontreiniging Oppervlaktewateren., 1993-1996; 26; 08.56
  - Het opstellen van beleidsnota's over het te voeren beleid inzake het beheer van de rijksvaarwegen. 1945-, 489
    Product: Nota toekomstvisie Waal hoofdtransportas (is binnen de Directie Oost-Nederland totstandgekomen).
    Nota duurzaam waterwegbeheer, Beheer en onderhoud natte infrastructuur Rijk (BON 1993).
    - Dienstkring Haringvliet
      - Medewerking aan de totstandkoming van het beleid met betrekking tot beheer en onderhoud door Rijkswaterstaat, inclusief de Nota Zijwandafdichtingen van de Haringvlietsluizen te Stellendam., 1995; 36; 07; pak
  - Het doen van anticiperend onderzoek naar nieuwe technologieën, toe te passen bij de aanleg en het onderhoud van infrastructurele werken. 1945-, 531
    Bron: Interviews.
    Product: Rapporten en dergelijke.
    Opm.: Ontwikkeling van het zeer open asfaltbeton (ZOAB) en aanverwante materialen binnen de DWW.
    Afwegingsproject onder- of bovengronds bouwen, uitgevoerd binnen de Bouwdienst.
    Specifiek onderzoek dat gericht is op een project of onderzoek dat ter voorbereiding van een richtlijn wordt uitgevoerd valt niet onder deze handeling.
    - Dienstkring Haringvliet
      - Proefbaggerwerk door middel van waterinjectie in het Slijkgat bij Stellendam., 1988-1989; 23; 1.813.11; pak
        Met 2 tekeningen, aan te vragen onder inv.nr. 1005
  - Het aanleggen en verbeteren van vaarwegen en havens. 1945-, 541
    Opm.: Het gaat om:
    - Vaargeulen naar de zeehavens.
    - Baggerwerk in rivieren en kanalen.
    - Havens.
    - Kanalen en kanalisaties (bochtafsnijdingen).
    - Kaden.
    Voor een fasering van de handeling zie activiteitenlijst.
    - Dienstkring Haringvliet
      - Aanleg van een oeververdediging langs het Haringvliet ter plaatse van Zuiderdiepdijk; Bestek ZHa 4538., 1991-1992; 29; ZHA 03.113; pak
        Met 13 tekeningen, aan te vragen onder inv.nr. 1006
      - Resultaten van waterbodemonderzoeken in verband met diverse voorgenomen werkzaamheden., 1993-1994; 43; -1.704.45; pak
    - Dienstkring Stellendam
      - Uitdieping Slijkgat ten behoeve van de bereikbaarheid van de havens te Stellendam., 1975-1984; 3-4
        - 1975 - 1983, juni 1975-1983, 3; 1.813.11; pak
          Met 10 tekeningen, aan te vragen onder inv.nr. 1000
        - 1983, juli - 1984 1983-1984, 4; 1.813.11; pak
          Met 1 tekening, aan te vragen onder inv.nr. 1001
  - Het doen van bodemkundig onderzoek door middel van boringen en sonderingen en andere waarnemingen, en het verwerken van de resultaten in kaarten, staten en teksten. 1945-1997, 635
    Bron: Directie van de Wieringermeer (NOP), Wording en opbouw van de Wieringermeer, Wageningen 1955, pg. 50-105.
    Ministerie van Verkeer en Waterstaat, Driemaandelijkse berichten betreffende de Zuiderzeewerken, 1954, pg. 61-62 en 1979, pg. 247-248.
    Product: Voorbeelden zijn:
    - Voorkartering NOP, 1941-1942.
    - Definitieve kartering NOP, 1946-1947.
    - Atlas voor Oostelijk Flevoland, 1953.
    Opm.: Bodemkundig onderzoek wordt doorgaans verwerkt in kaarten zoals bodemkaarten, kwelkaarten, etc.
    Bodemkundig onderzoek werd buiten het IJsselmeergebied onder andere uitgevoerd in:
    - Het Waddenzeegebied.
    - In Zeeland: Noord-Sloe en Zandkreek en het verdronken land van Saaftinge.
    - In Noord-Brabant de gorzen tussen Willemstad en Zevenbergen.
    - Dienstkring Haringvliet
      - Onderzoek naar de bodemkwaliteit van de Buitenhaven Stellendam en het Slijkgat Haringvliet., 1995; 34; 1.704.45; pak
        Met 4 tekeningen, aan te vragen onder inv.nr. 1007
      - Bodemonderzoek betreffende de KGA-depots ter plaatse van de Volkeraksluizen te Stellendam en Willemstad., 1996-1997; 37; 1.704.45; pak
- Overheidspersoneel, Arbeidsomstandigheden bij de overheid 1945-1996, 076
  - Het jaarlijks vastleggen van het beleid gericht op veiligheid, gezondheid en welzijn in de vorm van een schriftelijk plan voor de periode van tenminste één jaar. 1990-1998, 24
    Grondslag: Arbowet, 8 november 1980, Stb. 1980/664, art. 4.3, gewijzigd bij Wet van 22 december 1993, Stb. 1993/757, art. 4.6.
    Product: Arbo-jaarplan.
    Datum: 17-10-2001
    - Dienstkring Haringvliet
      - Arbeidsomstandigheden verwerkt in het ARBO-jaarplan., 1993-1994; 31; 1.834; pak
- Personenvervoer 1945-1996, 086
  - Het leveren van bijdragen aan het uitvoeringsklaar maken en aanleggen van landelijke railwegen van nationaal belang (Betuweroute en HSL). 1988-, 585
    Datum: 19-09-2001
    - Dienstkring Haringvliet
      - Voortgangsrapportage met betrekking tot de realisatie van het project Hoge Snelheidslijn (HSL)., 1992-1995; 45; -1.812
- Ministerie van Verkeer en Waterstaat 1945-, 911
  - Ondersteunende processen. 1945-, 1
    - Dienstkring Haringvliet
      - Taakafbakening; beheersgrenzen directie en dienstkring., 1974-1978; 17; 002.3
        Met 8 tekeningen, aan te vragen onder inv.nr. 1004
      - Overleg., 1987-1999; 11, 13-14
        - Van en over de dienstkring. 1987-1999, 13-14
          - 1987-1997, 13; 07.77.1 J; pak
          - 1998-1999, 14; 07.77.1 J; pak
        - Verslagen Dienstkringteamoverleg, 1992-1994, 11; 07.77.1 QQQ
      - Archiefbescheiden., 1988-1999; div. nrs
        - Overdracht en overname van de archiefstukken met betrekking tot de "natte" werken van de dienstkring Oud-Beijerland aan de dienstkring Haringvliet, 1988-1989, 16; 07.351.1
        - Het beheer en de inventarisatie van het archief, 1990-1993, 19; 07.353.221
        - Overleg over de opzet van een nieuw tekeningenarchief, 1999, 24; 07.77
      - Het takenpakket, de rol en de positie in het kader van het toekomstscenario van de Directie Zuid-Holland., 1992-1993; 27; 07
      - Rapportage van het Crash-team inzake controles van opgestelde contracten bij de vier dienstkringen., 1994; 32; 1.79.03.113.A; pak
      - Afdelingsplannen., 1997-1999; 41; 1.793; pak